臺灣高雄地方法院民事判決　九十年度訴字第二八七二號
　　原　　　告　甲○○○○○○○○○○會計短期補習班
　　被　　　告　乙○○
　　被　　　告　丙○○
右當事人間履行契約事件，本院判決如左：
    主    文
原告之訴及假執行之聲請均駁回。
訴訟費用由原告負擔。
    事實及理由
一、本件被告丙○○經合法通知，未於最後言詞辯論期日到場，核無民事訴訟法第三
    百八十六條各款所列情形，爰依原告聲請，由其一造辯論而為判決。
二、原告起訴主張：
（一）原告於民國八十八年四月二十三日與被告二人簽定合夥契約，約定由雙方各出
      資新臺幣（下同）二百五十萬元正，共同經營屏東考友上補習班。查兩造間之
      合夥關係業於八十八年十月七日合意終止，且被告亦以屏東考友上補習班名義
      於各大報上刊登啟事，表示雙方合夥關係正式終止。惟合夥期間，被告始終未
      依約履行公開帳冊、定期結算帳目、利潤均分等義務，且合夥關係終止至今，
      被告既未清算合夥事業之財產，亦拒不返還原告之出資，嚴重損害原告權利。
      而兩造於合夥關係存續中，合夥事業屏東考友上補習班開班招收學員學費所得
      保守估計高達三百六十一萬七千四百八十四元，準此，兩造間之合夥關係既已
      合意終止，則按民法第六百九十七條第二項及同法第六百九十八條之規定，被
      告應依出資額二分之一之比例，連帶返還原告之出資計一百八十萬八千七百四
      十二元。爰起訴求為聲明：(1)被告應連帶給付原告一百八十萬八千七百四十二
      元，及自起訴狀繕本送達之翌日起至清償日止，按年息百分之五計算之利息。
      (2)原告願以現金供擔保，請准宣告假執行等語。
（二）對被告乙○○陳述之抗辯：按原告與被告合夥經營屏東考友上補習班期間，原
      告共提供六十四萬九千六百八十六元之授課書籍與講義，供屏東考友上補習班
      授課使用。又被告使用原告所提供之錄影帶費用，依合約書第四條第三項規定
      ，每月以五萬元計算，共計六十萬元正（50000元×12月=600000），另被告使
      用考友上商標所應支付之權利金，每月以十萬元計算，共計一百二十萬元正（
      100000元×12月=0000000）。上開原告提供之書籍、講義、錄影帶及商標使用
      權之費用，即屬原告經營合夥事業之出資，故原告之出資額共計二百四十四萬
      九千六百八十六元。又被告乙○○雖提出之收支明細表，主張其於合夥期間共
      計出資六百零四萬九千六百三十五元，營業收入計三百六十一萬七千四百八十
      四元云云，然上開明細表內均僅概略記載支出項目及金額，既未詳列細目，亦
      未提出任何支出憑證，故原告否認被告乙○○上開主張，併請求被告乙○○應
      詳列支出細目並提出支出憑證，以供查核。
三、被告乙○○之抗辯如下：
（一）兩造合夥關係之終止係因原告主動提出，被告始被迫消極接受，並非原告所稱
      係雙方合意終止，蓋若無總班的授權，被告不能使用「考友上」之名稱及商標
      ；且若無總班之支援，對於師資、教材、書籍以及一切經營的konw-How都無法
      正常取得與運作，故若非原告於八十八年十月七日提出終止合夥關係之存證信
      函，被告不可能與原告合意終止合夥關係。
（二）在合夥期間，被告均依約公開帳冊、定期結算，否則原告又如何能得知學生報
      名人數及種類、金額﹖至於雙方有爭議之部分，在於對裝璜工程發包之金額有
      異議，有些部分原告認為太貴，而無共識，但此乃見仁見智之問題。另一爭議
      是利潤分配問題，原告認為學費收入部分就是所謂之利潤，要求均分，也即是
      原告主張把預收之學費先分掉，公司不留錢，以後等要用錢時，原告再拿出來
      ，此種做法當然對原告有利，但對隨時要面對老師、學生、員工及廠商之被告
      而言是十分不利的，因為預收之學費，不只要扣掉當月之支出，且還要在往後
      的一年或一個考試的循環期，再做結算，才能算出是否有盈餘或虧損，若有盈
      餘，再拿出來分配，或決定留多少現金在補習班裡，否則，若遇虧損，又得不
      到原告之現金支援，被告是設立人、班主任，如何面對、承擔各種責任﹖
（三）原告所提出之三百六十一萬七千四百八十四元，是學生預繳之全年學費，是預
      收性質，爾後還要扣除一切支出才知是盈或虧，而且有些支出是要按月付出，
      例如鐘點費、人事費、房租、水電雜支等，以此原則結算，八十八年四月二十
      三日至八十八年十月七日為止，總收入扣除總支出，不足額是二百四十三萬二
      千一百五十一元，又八十八年十一月至八十九年八月，每個月所要分擔的費用
      還未計算在內，光其中老師鐘點部分就要三百五十萬元左右（平均每個月三十
      五萬元左右），更不要提其他之人事費、房租及水電雜支等開銷，故原告不但
      要依合約分擔被告已支付之公司虧損，那有再向被告求償之理﹖
（四）至於被告丙○○部分，丙○○已不是合夥股東，因她自始至終均未出資，且已
      於八十八年六月十五日離職，其間丙○○之薪資還是由被告所支付。且丙○○
      因自己所設立之兩家補習班經營不善倒閉，財務困難，一時沒有工作，其後始
      被考友上總班的班主任鄭西鴻請到屏東分班隔壁另開的補習班任職，其目的不
      在於丙○○經營的能力，而是有計劃的要打擊被告，故丙○○與原告是居於共
      同利益的結合。鈞院開庭時，丙○○針對原告提出之賠償請求，連看也不看其
      賠償內容及金額，竟爽快的同意原告之請求，如此異乎常理之舉動，足見原告
      與丙○○早就串通好，其目的是為要協助原告對被告之求償。
四、被告丙○○部分：被告丙○○未於最後言詞辯論期日到場，惟據其先前到庭所為
    之聲明及陳述如下：系爭合夥契約確是伊所簽，伊同意原告之請求，願與另一被
    告乙○○連帶給付原告一百八十萬八千七百四十二元等語。
五、兩造不爭執之事實：原告於八十八年四月二十三日與被告二人簽定合夥契約，約
    定由雙方各出資二百五十萬元正，共同經營屏東考友上補習班。又系爭合夥契約
    業已終止，惟兩造尚未進行合夥財產之清算。
六、查原告固主張兩造於合夥期間，原告已提供書籍、講義、錄影帶及商標使用權之
    出資額共計二百四十四萬九千六百八十六元，惟被告始終未依約履行公開帳冊、
    定期結算帳目、利潤均分等義務，且合夥關係終止後，被告亦拒不返還原告之出
    資，而兩造於合夥關係存續中，合夥事業屏東考友上補習班開班招收學員學費所
    得，保守估計高達三百六十一萬七千四百八十四元，則兩造間之合夥關係既已合
    意終止，原告依民法第六百九十七條第二項及同法第六百九十八條之規定，自得
    請求被告連帶返還原告之出資計一百八十萬八千七百四十二元等情，且此亦為被
    告丙○○所自認在卷。惟按「合夥人於合夥清算前，不得請求合夥財產之分析。
    」民法第六百八十二條第一項定有明文。換言之，合夥解散後，應先經清算程序
    ，且合夥財產，依民法第六百九十七條第一項規定，應先清償合夥債務，或劃出
    必要之數額後尚有賸餘，始應返還；各合夥人之出資，必清償合夥債務及返還各
    合夥人出資後，尚有賸餘者，始應按各合夥人應受分配利益之成數，分配於各合
    夥人，此觀民法第六百九十七條第二項、第六百九十九條之規定甚明（最高法院
    六十九年度台上字第二四九一號判決同此見解）。經查，本件原告與被告乙○○
    於本院審理中均已自承迄今尚未就合夥財產分析及清算，此觀於本院九十一年四
    月一日審判筆錄記載：「法官：兩造有否實施清算？原告訴訟代理人：對於財務
    狀況有提出協談，但是沒有達到和解情況。被告：這方面我們曾經有談過，但沒
    有達成。原告訴訟代理人：本件沒有選出清算人，希望被告能提出帳冊。」等語
    ；及同年五月三十日審判筆錄記載「法官：兩造到目前為止有實施清算？被告：
    只有看過帳冊沒有清算。原告訴訟代理人：我們有做過帳目的對照，但被告提不
    出詳細資料。所以原告才起訴請求判決如訴之聲明。被告：希望由公證第三者來
    清算。」等語綦詳（參閱本院上開筆錄）。則兩造於合夥關係終止後，既尚未實
    施合夥清算，則揆諸上開民法第六百八十二條第一項之規定，兩造自不得請求合
    夥財產之分析。矧兩造既尚未實施清算，則其尚未清償合夥債務及劃出必要之數
    額，當亦可認定。從而。本件合夥迄今究竟有無賸餘財產及賸餘財產若干，均未
    可知。則原告訴請被告返還合夥之出資及利得分配，依法即有未合。至兩造均曾
    述及有會面談過，且有看過帳冊等語，惟此乃兩造於發生合夥爭議時之自保處置
    ，尚難認其等之會面談判及查閱帳冊，即屬實施合夥之清算。是原告亦自不能執
    此而謂兩造業經清算程序，併予敘明。
七、又本件被告丙○○雖已自認原告之請求，如前所述。惟按財產權訴訟當事人主張
    之事實，雖經他造當事人自認，惟自認之事實如係不可能或其不實於法院已顯著
    ，或法院應依職權調查之事項，或法律另有規定等情形時，法院即應依法自為調
    查證據、認定事實，以審酌其自認是否與事實相符而為裁判之基礎（最高法院八
    十八年度台上字第二二三二號判決意旨參照）。經查，本件兩造於合夥關係終止
    後，既尚未實施合夥清算，如前所述，則兩造間之合夥出資及利得分配若干，均
    尚未能確定。從而，被告丙○○之上開自認，本院認其自認事實違反民法第六百
    八十二條第一項之規定，而不可採信。故本院當不可本於被告丙○○之自認，而
    判決原告此部分之主張為有理由，亦附此敘明。
八、綜上所論，本件兩造之合夥關係於終止後既尚未實施清算，原告自不得請求合夥
    財產之分析。從而，原告本於合夥契約之法律關係請求被告應連帶給付原告一百
    八十萬八千七百四十二元及自起訴狀繕本送達之翌日起至清償日止，按年息百分
    之五計算之利息，即屬無理由，應予駁回。至原告假執行之聲請，亦因其訴被駁
    回而失所依附，併予駁回之。
九、又本件事證已臻明確，兩造其餘陳述及主張均與本院得證事實無涉，爰不贅於論
    述指駁，併予敘明。
據上論結，本件原告之訴為無理由，依民事訴訟法第三百八十五條第一項前段、第七
十八條，判決如主文。
中　　　華　　　民　　　國　　九十一　　年　　　六　　　月　　十三　　　日
                              臺灣高雄地方法院民事第一庭
~B法　　　官　楊富強
右為正本係照原本作成。
如不服本判決，應於送達後廿日內，向本院提出上訴狀並表明上訴理由，如於本
判決宣示後送達前提起上訴者，應於判決送達後十日內補提上訴理由書（須附繕本）。
中　　　華　　　民　　　國　　九十一　　年　　　六　　　月　　十四　　　日
~B法院書記官　陳淑女
